【裁判字號】    97,訴,1682
【裁判日期】    981120
【裁判案由】    侵權行為損害賠償
【裁判全文】
臺灣高雄地方法院民事判決              97年度訴字第1682號
原      告  丙○○
            壬○○
            丁○○
            己○○
            戊○○
            辛○○
上六人共同
訴訟代理人  吳文豊律師
被      告  乙○○
            甲○○
            庚○○
上當事人間侵權行為損害賠償事件，本院於民國98年10月22日言
詞辯論終結，判決如下：
    主  文
被告應連帶給付原告如附表二所示之金額，及自民國九十八年十
月二十三日起至清償日止，按週年利率百分之五計算之利息。
原告壬○○、丁○○、己○○、辛○○其餘之訴均駁回。
訴訟費用由被告負擔百分之九十九，餘由原告負擔。
    事實及理由
一、原告主張：伊等於民國95年3 月間起，因在網路之交友網站
    認識被告乙○○、甲○○，而有相互邀約吃飯等情事。詎乙○○、甲○○竟與被告庚○○基於詐欺意思之聯絡，由乙○○、甲○○向伊等表示庚○○有意投資法拍屋之買賣，而邀
    伊等共同合夥投資，致伊等誤信其說詞，而分別交付如附表
    一所示之款項，但均不知投資結果。嗣庚○○於96年3 月7
    日以存證信告知其設於國泰世華銀行苓雅分行第0000000000
    00號帳戶（下稱系爭帳戶）可能遭乙○○、甲○○不法使用
    ，經向乙○○、甲○○查證，其2 人即避不見面，伊等始知
    受騙，庚○○與甲○○、乙○○虛設公司共同詐騙，伊等自
    得向被告求償所交付之款項。爰依侵權行為之法律關係，提
    起本訴，並聲明求為命被告連帶給付如附表一所示金額及自
    98年10月23日起至清償日止，按週年利率百分之5 計算之利
    息。
二、被告各自答辯如下，並均聲明駁回原告之訴：
  (一)庚○○辯以：伊與甲○○原為男女朋友，因伊有房地產方面
    專業，受甲○○利用，於95年5 月間與甲○○一起開設御禾
    不動產開發有限公司（下稱御禾公司），由伊負責專業投資
    部分，甲○○負責財務及業務部分，並將帳戶借甲○○使用
    ，不知甲○○與乙○○係以此方式行騙，伊亦是本件受害人
    之一。附表一所示之款項除戊○○外，雖均有匯入系爭帳戶
    內，但均由乙○○、甲○○提領取走，伊並不知流向等語。
  (二)乙○○辯以：款項係匯入系爭帳戶，並不清楚係由何人領取
    ，伊僅係受庚○○僱用招攬客戶，前後合計領得薪資23 萬
    元，只能同意返還該金額等語。
  (三)甲○○則以：伊並無原告所稱詐騙情事，當時確有欲投資法
    拍屋，有出部分資金，但在公司內亦屬受僱身分，負責招攬
    客戶參與投資，薪水僅領取業績獎金，係依客戶之投資款1
    成抽成，原告投資匯入之款項係由庚○○取走等語，資為抗
    辯。
三、兩造不爭執事項：
  (一)原告各因乙○○或甲○○之遊說，而交付如附表一所示之款
    項，有相關匯款申請書及存摺影本在卷可稽。
  (二)原告（壬○○除外）就其等主張受被告共同詐騙之事實，業
    向臺灣高雄地方法院檢察署（下稱高雄地檢署）提出詐欺罪
    嫌之告訴，檢察官偵查後於98年3 月31日以96年度偵字第17
    834 號、第35454 號案件（以下96年度偵字第17834 號簡稱
    偵一卷、96年度偵字第35454 號簡稱偵二卷；同案高雄市政
    府警察局苓雅分局刑案偵查卷簡稱警一卷、新興分局刑案偵
    查卷簡稱警二卷），認被告3 人涉有刑法第339 條第1 項之
    共同詐欺取財罪嫌而提起公訴，並經本院以98年度易字第88
    3 號審理中。
  (三)庚○○於97年9 月間與原告壬○○、己○○、辛○○、丁○○達成部分還款之和解，由庚○○支付該原告4 人各8,300
    元，各原告並已收受完畢，有和解還款證明書及郵政國內匯
    款執據附卷可憑（見本院卷第127-134 頁）。
  (四)御禾公司並未依法辦理營利事業登記，成立後係以系爭帳戶
    即庚○○設於國泰世華銀行苓雅分行第000000000000號帳戶
    供為御禾公司使用，且御禾公司迄未實際進行任何法拍屋之
    投資行為。
四、本件爭點：
  (一)被告3人是否均有原告所指稱之詐欺行為？
  (二)原告得請求賠償之金額為若干？
五、本院之判斷：
  (一)被告3人是否均有原告所指稱之詐欺行為？
    1.本件原告透過網路交友方式，認識甲○○及乙○○，其中
      壬○○、己○○、戊○○3 人係經由甲○○接洽；丙○○
      、丁○○、辛○○則由乙○○洽談，均以投資法拍屋為由
      ，邀其等共同合夥投資，嗣原告即分別將附表一所示款項
      交付或匯入甲○○、乙○○所指定之帳戶等情，有庚○○
      設於國泰世華銀行苓雅分行第000000000000號帳戶資料、
      萬泰商業銀行匯款申請書、壬○○郵政儲金簿95年5 月18
      日提領72萬元及匯款28萬元之交易紀錄、己○○萬泰商業
      銀行中正分行存款簿、戊○○新竹國際商業銀行活期存款
      帳戶轉帳及匯款資料、甲○○設於國泰世華銀行南高雄分
      行第000000000000號帳戶及辛○○萬泰銀行綜合存款簿交
      易明細在卷可稽（見本院卷第6-14頁），並為兩造所不爭
      執，堪信上情屬實。
    2.原告主張被告虛設御禾公司，由庚○○擔任負責人，甲○○、乙○○則負責佯以投資法拍屋為詐術之實施，共同詐
      騙原告，致其等陷於錯誤，而各交付如附表一所示之款項
      等語，被告則否認有詐騙之事實，並以前揭情詞置辯。經
      查：
      (1)庚○○與甲○○原為男女朋友，於95年5 月間合夥成立
        御禾公司，由甲○○負責尋覓辦公地點、申請電話及租
        金支出，庚○○並提供電腦、桌椅等設備，工作內容部
        分，庚○○擔任投資標的之研究與企劃，甲○○及乙○○負責招攬客戶，欲經營法拍屋投資事業，業據被告3
        人陳明在卷。而庚○○另稱御禾公司營業地點係由乙○○簽約承租，乙○○則稱是庚○○叫伊去簽的等語（見
        警一卷第26頁、偵一卷第167 頁），可知乙○○確有具
        名擔任御禾公司營業地點之承租名義人。據此，就御禾
        公司成立過程而言，在出資、設備、簽約、企劃及招攬
        客戶等事項，被告3 人各有分工，且互為協力，顯非一
        般受僱員工僅單純提供勞務換取報酬之情形可比。被告
        3 人均抗辯係御禾公司受僱員工云云，不足採信。
      (2)御禾公司成立後，實際上並未依法辦理公司營業登記，
        並以庚○○設於國泰世華銀行苓雅分行第000000000000
        號私人帳戶作為御禾公司使用之帳戶，嗣後並招攬原告
        投資如附表一所示之款項等情，業據被告3 人自承無訛
        。其等以未設立登記之公司募集資金，又將資金匯入私
        人所有之帳戶，對於參與投資之合夥人而言，顯然欠缺
        具體保障。且從事法拍屋之投資買賣，涉及投資標的、
        地段、市場行情、經濟情勢、景氣榮枯，以及建物結構
        、建築年份、使用建材、風水格局或室內規劃設計等多
        重因素，風險頗高，自當謹慎計劃、評估並提出具體方
        案，始符常情。然御禾公司尚未設立登記，即先招攬他
        人合夥投資，並取得如附表一所示之款項，且甲○○及
        乙○○向原告招攬投資時並未提出書面企劃案或告知欲
        投資之具體標的，事後御禾公司亦未進行任何實際法拍
        屋之投資行為等情，既為被告所不爭，則甲○○、乙○○招攬時告知原告其等支出之款項係用以投資法拍屋之
        買賣，已有欺罔不實之情，可以認定。
      (3)再者，被告3 人固均抗辯係受領薪資，薪資來源係招攬
        客戶成功後，以其投資金額之1 成作為自己之業績獎金
        云云。然御禾公司募得資金，尚未覓得投資標的之前，
        已先由業務員領取1 成業績獎金，且該募得資金另須用
        以支付公司辦公室之租金、水電、設備等各項開銷，餘
        款已不足9 成，則在未獲利之前，即先有高額支出，顯
        與一般邀集合夥投資之常情不合，亦非公司經營之道。
        且查：
        甲○○於刑案警詢時供稱「薪資都是庚○○匯款給我
        ，是按業績2 成領的」等語（見警二卷第6 頁），與本
        院審理時表示僅領取1 成業績獎金不符，此並非瑣碎細
        節事項，其先後陳述不一，已難信所述為真。又甲○○
        係招攬壬○○、己○○及戊○○各參與投資如附表一所
        示之金額，合計為250 萬元，則其業績獎金以1 成計算
        應為25萬元。但其自承在先後有收到133 萬1,000 元之
        款項（見本院卷言詞辯論筆錄），該款項最後匯款日為
        95年10月27日，此有甲○○國泰世華銀行000000000000
        號帳戶，及中國信託銀行000000000000號帳戶之存摺及
        匯款單等資料在卷可憑（見本院卷第72-90 頁）。雖甲○○另辯以上開收到之款項，其中約6 、70萬元之業績
        獎金，另約6 、70萬是預支之薪水云云。惟參諸附表一
        所示戊○○匯款日期為95年10月31日及95年11月1 日，
        足見甲○○上開收到之款項係來自壬○○及己○○如附
        表一所示投資之金額部分，合計僅為190 萬元。準此，
        甲○○豈能自其中收取高達6 、70萬元之業績獎金？又
        單純受僱員工身分，何能預支6 、70萬元之龐大金額？
        足見甲○○所辯顯屬無稽。
        系爭帳戶為庚○○所有，係御禾公司供為招攬客戶投
        資之存入帳戶，庚○○亦自認系爭帳戶之存摺、印章由
        伊保管（見本院言詞辯論筆錄），於刑事詐欺一案偵查
        中亦陳稱乙○○存摺內有多筆款項是伊代甲○○匯出給
        乙○○之業績獎金等語，並有乙○○所有合作金庫銀行
        綜合存款存摺交易明細附卷可證（見偵二卷第45、47-5
        0 頁）。足認庚○○管有系爭帳戶，對其交易明細及款
        項進出，均知之甚詳。而御禾公司並未實際投資法拍屋
        ，原告匯入系爭帳戶金額旋又遭提領或匯與甲○○及乙○○，甲○○於言詞辯論時自承有取得133 萬1,000 元
        ，乙○○亦自認有領取23萬元，僅就此部分其2 人承認
        取得之款項合計156 萬1,000元，即占原告投資總額480
        萬之32.5％，尚未另計庚○○自陳亦領取1 成之業績獎
        金部分。準此以言，原告匯入之款項顯非準備用以投資
        法拍屋之買賣，已甚為明灼，庚○○抗辯係受甲○○利
        用，提供系爭帳戶為人頭帳戶，亦為受害者云云，自非
        可取。
        至乙○○抗辯僅領取招攬客戶投資金額1 成之業績獎
        金，合計為23萬元一節，核其招攬之客戶有附表所示丙○○、丁○○及辛○○3 人，合計金額為230 萬元，固
        與其所稱領取1 成獎金之情相合。然如上所述，乙○○
        自承向原告招攬投資時並未提出書面之企劃案或告知欲
        投資之具體標的，事後御禾公司亦未進行任何實際法拍
        屋之投資行為，且僅招攬客戶即可獲得該客戶投資金額
        之1 成，殊有違常情，乙○○智識健全，非無社會經驗
        ，對此自不能諉稱不知。且乙○○既抗辯僅有受僱身分
        ，無參與任何御禾公司之投資，然其向丙○○招攬時，
        卻佯稱自己也有投資，待丙○○匯款後詢問投資情形，
        又訛稱「95年底有作一個投資，96年初有賣掉獲利，但
        金額很小，所以暫時先不分紅」等語，業據丙○○於警
        詢及偵查中證述明確（見警一卷第10 -11頁、偵二卷第
        53-54 頁），其有欺罔之事實，顯然可見，足認乙○○
        亦參與其中。
        據此，依卷存事證乙○○固僅領得23萬元之金額，但
        綜上情以觀，被告3 人所謂領取業績獎金云云，係屬不
        實，至於詐得款項後所得情形不一，或屬各人參與付出
        程度加以分配之結果，自不影響其等共同欺詐原告致各
        受有如附表所示損害之事實認定。
      (4)至庚○○雖另抗辯系爭帳戶係遭甲○○詐騙利用，其發
        現後，立即以存證信函通知各原告，足見亦是被害者，
        如參與其中，自不可能加以揭露，且附表一所示戊○○
        受詐騙匯入之款項，係使用甲○○自己之帳戶，乃發現
        甲○○之詐騙行為後，停止系爭帳戶供甲○○使用之結
        果，並出具寄發給原告之存證信函為其佐證（見本院卷
        第15-19 頁）。然查：
        觀之該存證信函所載內容，固得知悉庚○○曾有與甲○○發生爭執糾紛之情節。然庚○○成立御禾公司，未
        辦理設立登記，即招攬客戶，提供系爭帳戶供匯款之用
        ，存摺、印章則由自己保管使用，原告匯入金額後並領
        出高額款項，且御禾公司並無實際投資法拍屋之事實，
        甲○○、乙○○招攬時亦未提出具體投資計劃或標的，
        乙○○並有向丙○○詐稱已有投資獲利之情，俱如上述
        ，是被告3 人有共同向原告施詐之行為，已甚為明確。
        庚○○雖抗辯事後與甲○○發生爭執，自無礙其等業已
        成立共同詐欺之事實。而庚○○既與甲○○發生糾葛，
        御禾公司又無投資法拍屋之事實，原告投資金額付諸流
        水，東窗事發，已難遮掩，庚○○提供系爭帳戶，或許
        自知無從逃避，則化被動為主動，將內部爭執外部化，
        寄發上開存證信函，推由甲○○、乙○○負責，亦非絕
        無可能。是庚○○辯以如有參與詐騙，自無寄發上開存
        證信函之動機，否則不合邏輯云云，即屬無據，尚不得
        為其有利之認定。
        又甲○○不爭執戊○○有將其同意投資之款項，分別
        於95年10月31日及同年11月1 日合計60萬元，匯入甲○○設於國泰世華銀行南高雄分行第000000000000號帳戶
        內，有戊○○新竹國際商業銀行活期存款帳戶轉帳及匯
        款資料在卷可憑（見本院卷第11-13 頁）。但庚○○與
        甲○○因何故發生爭執，尚屬不明，且觀之卷附系爭帳
        戶交易明細資料，於95年12月6 日及12月28日分別有甲○○存入11萬元及21萬元之轉帳金額，足見在戊○○受
        騙匯款與甲○○後，庚○○與甲○○尚透過系爭帳戶為
        一定之金錢往來。是庚○○抗辯戊○○受詐騙匯入之款
        項，係使用甲○○自己之帳戶，乃發現甲○○之詐騙行
        為後，停止系爭帳戶供甲○○使用之結果云云，亦不足
        取。
    3.綜上，庚○○與甲○○、乙○○成立御禾公司，互為分工
      ，由甲○○、乙○○透過網路交友方式，分別對原告詐稱
      可合夥投資法拍屋之買賣，致原告陷於錯誤，而各交付如
      附表一所示之款項，該所受損害與被告3 人之共同施詐行
      為間，顯具有相當之因果關係甚明。是原告主張被告3 人
      應負共同侵權行為責任，自屬有據。
  (二)原告得請求賠償之金額各為若干？
    1.按因故意或過失，不法侵害他人之權利者，負損害賠償責
      任；數人共同不法侵害他人之權利者，連帶負損害賠償責
      任，民法第184 條第1 項前段、第185 條第1 項前段定有
      明文。對他人施用詐術，致使陷於錯誤，而騙取金錢，屬
      故意侵權行為之一種，詐欺行為人對於被害人因此所受之
      損害，自負損害賠償責任，其共同協力，互有角色分擔者
      ，並應連帶負損害賠償責任。
    2.本件被告3 人互為分工，以合夥投資法拍屋為由，對原告
      施詐行騙，致原告均陷於錯誤，而各交付如附表一所示之
      金額，有如上述，各該原告匯款之金額，既為被告所不爭
      ，則被告3 人自應負連帶損害賠償責任。惟因庚○○事發
      之後，於97年9 月間先後與壬○○、丁○○、己○○、辛○○等4 人達成部分和解，由各該原告領取8,300 元一情
      ，為兩造所不爭執，並有和解還款證明書及匯款單據在卷
      可證（見本院卷第127-134 頁）。依民法第274 條之規定
      ，因連帶債務人中之一人為清償、代物清償、提存、抵銷
      或混同而債務消滅者，他債務人亦同免其責任。是原告得
      請求被告3 人連帶賠償之金額，其中壬○○、丁○○、己○○、辛○○等4 人得請求賠償之金額，自應予扣除。
六、綜上所述，原告依民法第184 條第1 項前段、第185 條第1
    項之規定，請求被告連帶給付原告如附表二所示之金額，及
    自98年10月23日起（即言詞辯論期日之翌日）至清償日止，
    按週年利率百分之5 計算之利息，為有理由，應予准許。其
    超逾此部分之請求，則屬無據，應予駁回。
七、本件事證已臻明確，兩造其餘攻防或舉證，核與本判決結論
    不生影響，故不再逐一論述，附此敘明。
八、據上論結，本件原告之訴為一部有理由，一部無理由，依民
    事訴訟法第79條，判決如主文。
中    華    民    國    98    年    11    月    20    日
                  民事第三庭  審判長法  官  朱玲瑤
                                    法  官  陳宛榆
                                    法  官  李嘉益
以上正本證明與原本無異。
如對本判決上訴，須於判決送達後20日內向本院提出上訴狀，同
時表明上訴理由（原判決所違背之法令及其具體內容或依訴訟資
料可認為原判決有違背法令之具體事實）；如已於本判決宣示後
送達前提起上訴者，應於判決送達後10日內補具上訴理由（均須
按他造當事人之人數附繕本）。
中    華    民    國    98    年    11    月    23    日
                                    書記官  陳瓊芳
┌────────────────────────────────────────┐
│附表：                                                                          │
├──┬────┬─────┬───────┬───────────┬──────┤
│編號│原  告  │交付金額  │ 接洽對象     │  交付方式            │請求金額    │
├──┼────┼─────┼───────┼───────────┼──────┤
│001 │丙○○  │100萬元   │乙○○        │95.08.11匯款至庚○○設│100萬元     │
│    │        │          │              │於國泰世華銀行苓雅分行│            │              │            │      │
│    │        │          │              │第000000000000號帳戶  │            │              │            │      │
├──┼────┼─────┼───────┼───────────┼──────┤
│002 │壬○○  │100萬元   │甲○○        │95.05.18由甲○○提領72│100萬元     │
│    │        │          │              │萬元，另於95.05.23匯款│            │              │            │      │
│    │        │          │              │28萬元至庚○○設於國泰│            │              │            │      │
│    │        │          │              │世華銀行苓雅分行第0295│            │              │            │      │
│    │        │          │              │00000000號帳戶        │            │              │            │      │
├──┼────┼─────┼───────┼───────────┼──────┤
│003 │丁○○  │80萬元    │乙○○        │95.07.06匯款至庚○○設│80萬元      │
│    │        │          │              │於國泰世華銀行苓雅分行│            │              │            │      │
│    │        │          │              │第000000000000號帳戶  │            │              │            │      │
├──┼────┼─────┼───────┼───────────┼──────┤
│004 │己○○  │90萬元    │甲○○        │95.07 轉帳10萬元，另於│90萬元      │
│    │        │          │              │95.07.27匯款80萬元至趙│            │              │            │      │
│    │        │          │              │振棋設於國泰世華銀行苓│            │              │            │      │
│    │        │          │              │雅分行第000000000000號│            │              │            │      │
│    │        │          │              │帳戶                  │            │              │            │      │
├──┼────┼─────┼───────┼───────────┼──────┤
│005 │戊○○  │60萬元    │甲○○        │95.10.31轉帳1 萬元，另│60萬元      │
│    │        │          │              │於95.05.31匯款59萬元至│            │              │            │      │
│    │        │          │              │甲○○設於國泰世華銀行│            │              │            │      │
│    │        │          │              │南高雄分行第0000000000│            │              │            │      │
│    │        │          │              │94號帳戶              │            │              │            │      │
├──┼────┼─────┼───────┼───────────┼──────┤
│006 │鄧褔鈞  │50萬元    │乙○○        │95.07.24匯款50萬元至趙│50萬元      │
│    │        │          │              │振棋設於國泰世華銀行苓│            │              │            │      │
│    │        │          │              │雅分行第000000000000號│            │              │            │      │
│    │        │          │              │帳戶                  │            │              │            │      │
└──┴────┴─────┴───────┴───────────┴──────┘
┌─────────────────┐
│附表二：                          │
├──┬────┬─────────┤
│編號│原  告  │被告應連帶給付金額│
├──┼────┼─────────┤
│001 │丙○○  │100萬元           │
├──┼────┼─────────┤
│002 │壬○○  │99萬1,700元       │
├──┼────┼─────────┤
│003 │丁○○  │79萬1,700元       │
├──┼────┼─────────┤
│004 │己○○  │89萬1,700元       │
├──┼────┼─────────┤
│005 │戊○○  │60萬元            │
├──┼────┼─────────┤
│006 │鄧褔鈞  │49萬1,700元       │
└──┴────┴─────────┘

司法院資訊處製作；財團法人民間司法改革基金會備份。
